【裁判字號】    97,勞訴,36
【裁判日期】    981211
【裁判案由】    確認僱傭關係存在等
【裁判全文】
臺灣士林地方法院民事判決              97年度勞訴字第36號
原      告  丙○○
訴訟代理人  洪大植律師
            徐克銘律師
上  一  人
複  代理人  施懷閔律師
            楊宛瑜律師
            劉凡聖律師
            趙璧成律師
被      告  豪泰汽車客運股份有限公司
法定代理人  丁○○
訴訟代理人  乙○○
上列當事人間確認僱傭關係存在等事件，本院於民國98年11月24
日言詞辯論終結，判決如下：
    主  文
被告應給付原告新臺幣貳萬壹仟伍佰壹拾元，及自民國九十七
年七月五日起至清償日止，按週年利率百分之五計算之利息。
原告其餘之訴駁回。
訴訟費用由被告負擔百分之一，餘由原告負擔。
本判決第一項得假執行。
原告其餘假執行之聲請駁回。
    事  實  及  理  由
一、按訴狀送達後，原告不得將原訴變更或追加他訴，但擴張或
    減縮應受判決事項之聲明者，不在此限，民事訴訟法第255
    條第1 項第3 款定有明文。本件原告起訴時，訴之聲明為：
    (一)確認兩造間僱傭關係存在。(二)被告應給付原告新臺幣（下
    同）162 萬5424元，及自起訴狀繕本送達翌日起至清償日止
    ，按週年利率5 ％計算之利息。(三)原告願供擔保，請准宣告
    假執行。嗣於訴訟進行中，變更訴之聲明為：(一)確認兩造間
    僱傭關係存在。(二)被告應給付原告59萬8920元，及自起訴狀
    繕本送達翌日起至清償日止，按週年利率5 ％計算之利息。
    (三)被告應自95年7 月1 日起至原告復職之日止，按月給付原
    告4 萬2771元，及各自次月11日起至清償日止，按週年利率
    5 ％計算之利息。(四)原告願供擔保，請准宣告假執行。核屬
    擴張應受判決事項之聲明，揆之前開規定，自應准許。
二、原告起訴主張：原告任職於被告公司擔任司機，於民國95年
    5 月5 日在臺北市中正區○○○路○ 段55號國道客運總站與
    訴外人甲○○因停車問題發生口角，並遭毆傷，致頭部及身
    體多處受有損傷，且發生精神障害之情形，雖自事故發生持
    續治療，迄今仍無法痊癒，並於96年9 月6 日經鑑定確有身
    心障礙事由。惟原告於95年7 月間即因所受上述傷害，遭被
    告口頭非法解僱至今。然原告係於執行職務時，因停車問題
    遭毆傷，而受有職業災害，則被告依勞動基準法第13條之規
    定，自不得於原告醫療期間內終止契約。然被告竟違反上開
    規定非法終止兩造間勞動契約，自不生效力，兩造間僱傭關
    係應仍合法存續，原告並得請求被告自95年7 月起至原告復
    職之日止，按月給付以原告遭解職前每月平均薪資4 萬2771
    元計算之薪資及利息。另原告於工作時間遭受上開職業災害
    後，因腦部損傷致精神方面產生嚴重憂鬱、焦慮之障礙，經
    診斷具有永久性障礙。此殘廢雖非被告之故意或過失所致，
    然被告仍應負勞動基準法第59條第3 款之補償責任。又原告
    依勞工保險殘給付標準表所示，殘廢等級應為第9 級，給付
    標準為280 日，且因職業災害致殘者，給付標準增加50％。
    是原告自得向被告一次請領420 日平均工資之殘廢補償費。
    茲以原告每日平均薪資1426元計算，被告應給付原告之上開
    補償費應為59萬8920元。爰依兩造間勞動契約之法律關係、
    勞動基準法及勞工保險條例之規定提起本訴等語；並聲明：
    (一)確認兩造間僱傭關係存在。(二)被告應給付原告59萬8920元
    ，及自起訴狀繕本送達翌日起至清償日止，按週年利率5 ％
    計算之利息。(三)被告應自95年7 月1 日起至原告復職之日止
    ，按月給付原告4 萬2771元，及各自次月11日起至清償日止
    ，按週年利率5 ％計算之利息。(四)原告願供擔保，請准宣告
    假執行。
三、被告則以：原告係於94年11月18日起，於被告公司擔任駕駛
    員乙職。惟於95年7 月22日至同年月24日無故連續曠職3 日
    ，被告因而依勞動基準法第12條第1 項第6 款之規定予以解
    僱，是原告訴請確認兩造間僱傭關係存在，並訴請被告給付
    自95年7 月起至復職之日止之工資，均無理由。又原告於97
    年5 月5 日上午7 時，駕駛被告所有車牌號碼328-AC號營業
    大客車執行勤務，並載送乘客由竹北至台北下車後，雖在國
    道客運台北總站因停車問題與統聯客運駕駛發生糾紛，因而
    遭到毆傷。然此係因原告於事發當日未依被告公司規定於休
    息時間將車輛停放於臺北市○○○路堤外之公共停車場所致
    ，並非被告規劃作業程序之瑕疵及過失，其受傷害應非屬勞
    動基準法所規範之職業傷害。是原告要求被告應依勞動基準
    法之規定負職業災害補償責任云云，亦無可採取等語，資為
    抗辯；並聲明：原告之訴駁回。
四、經查，兩造對下列事項已無爭執（見本院98年4 月10日言詞
    辯論筆錄），且有職員證、行政院衛生署新竹醫院（下稱為
    新竹醫院）急診病歷、被告95年7 月27日人事命令（均影本
    ）可資為證，應與事實相符。
    1. 原告自94年11月18日起任職於被告公司，擔任駕駛員乙
       職。
    2.原告於95年5 月5 日在臺北市中正區○○○路○ 段55 號
      國道客運總站與訴外人甲○○發生糾紛，並遭毆傷（下稱
      為系爭事故）。
    3.被告係以原告於95年7 月22日起至95年7 月24日期間無故
      連續曠職三日，而依勞動基準法第12條之規定，自95 年7
      月27日起終止兩造間勞動契約。
五、又本院已於98年4 月10日言詞辯論期日協商兩造確認爭點為
    ：
    1.原告依勞動基準法第59條第3 款之規定，請求補償59 萬
      8920元，有無理由？
      原告是否受有勞動基準法所規定之「職業災害」？
      如是，原告所得請求之職業災害補償如何計算？
        ─原告之平均工資？
        ─原告之殘廢等級？原告之傷殘狀況是否系爭事故所引
          起？
    2.原告請求確認兩造僱傭關係存在，並請求被告自95年7 月
      1 日起至原告復職之日，按月給付原告4 萬2771元，及各
      自次月11日起至清償日止，按週年利率5 ％計算之利息，
      有無理由？
      被告終止勞動契約是否合法？兩造勞動契約是否已終止
        ？
        ─被告是否在原告所受職業災害之醫療期間內終止勞動
          契約？
        ─原告是否無故曠職3日？
      如非合法，原告應給付之薪資若干？
    以下茲論述之。
  (一)原告請求被告給付職業災害補償，有無理由：
  按職業災害，係勞工於執行其業務上之工作時，因工作之意
    外事故，致使工人發生死亡、殘廢、傷害或疾病之災害。雖
    勞動基準法就「職業災害」未有定義性條文。惟勞工安全衛
    生法第2 條第4 項對於職業災害則定義為：「本法所稱職業
    災害，謂勞工就業場所之建築物﹑設備﹑原料﹑材料﹑化學
    物品﹑氣體﹑蒸氣﹑粉塵等或作業活動及其他職業上原因引
    起之勞工疾病﹑傷害﹑殘廢或死亡」。是參酌該條文意旨，
    所謂職業災害應係指勞工因執行職務而致傷害，且該災害具
    有「業務起因性」及「業務遂行性」而言。而業務起因性乃
    指伴隨著勞工提供勞務時所可能發生之危險已經現實化，且
    該危險之現實化為經驗法則與一般通念上可認定者；所謂業
    務遂行性，則指勞工依據勞動契約在雇主支配下提供勞務之
    意。又勞動基準法第59條職業災害補償之立法意旨，乃因現
    代之事業經營，由於機械、動力、化學物品或輻射性物品之
    使用，或者由於工廠設備不完善，抑或由於勞工之工作時間
    過長、疏失等情況，均可能發生職業上之災害，而致使勞工
    傷病、死亡或殘廢。勞工一旦不幸遭受職業上之災害，往往
    使勞工及其家屬之生活，陷於貧苦無依絕境，勞工若因執行
    業務而發生職業上之災害，當然應由雇主負賠償或補償之責
    任。然職業災害補償在解釋上，須勞工因就業場所或作業活
    動及職業上原因所造成之傷害，即造成職業災害之原因須雇
    主可得控制之危害，始有適用。若危險發生之原因非雇主可
    控制之因素所致，則不宜過度擴張職業災害之認定範圍，否
    則無異加重雇主之責任，進而減少企業之競爭力，亦有礙社
    會之經濟發展。
  經查，原告於95年5 月5 日在臺北市中正區○○○路○ 段55
    號國道客運總站，與訴外人甲○○發生糾紛，並遭毆傷之事
    實，已如前述。且該事故之緣由，乃因原告駕駛營業大客車
    執行被告公司勤務，於載送乘客自竹北至臺北站後，在國道
    客運臺北總站進行車廂清潔工作，因阻擋訴外人即統聯客運
    公司司機甲○○所駕駛車輛，乃生糾紛並口角互毆成傷各節
    ，亦經臺灣臺北地方法院檢察署95年度偵字第23307 號起訴
    書認定明確，並經本院調卷查閱屬實。被告並自承：被告於
    國道客運臺北總站確有一個停車格，司機及車輛於待命休息
    時可停放該處，事發時原告係在待命休息，因被告公司於該
    處之停車格有公司其他車輛停放，原告應該是停到統聯客運
    公司之停車格始發生糾紛等語（見本院98年1 月20日言詞辯
    論筆錄）。足認系爭事故確係原告依據兩造勞動契約並在被
    告支配下提供勞務期間發生，且係因執行職務時之疏忽及意
    外所生之危害無疑。則依前揭說明，原告因系爭事故所造成
    之傷害，應屬勞動基準法所規定之職業災害，洵堪認定。
  次查，原告主張：伊因系爭事故致身體及頭部受毆，且因腦
    部損傷致精神方面產生嚴重憂鬱、焦慮之障礙，經診斷為永
    久性障礙云云，固提出障礙類別為「慢性精神病患」之中華
    民國身心障礙手冊乙紙、新竹醫院急診病歷乙份、東元綜合
    醫院（下稱為東元醫院）門診病歷專用紙乙份（均影本）為
    憑。惟查，經本院向原告就診之新竹醫院及東元醫院函詢結
    果，據新竹醫院覆稱：「病人於95年5 月5 日12點23分至本
    院急診治療，主訴被人毆打、左胸痛，經檢查為左胸挫傷，
    左肩部挫傷，因左肋下部位疼痛，以超音波檢查排除脾臟創
    傷之可能，... ，經藥物支持治療並觀察，情況穩定，於18
    點50分領藥離院」、「95年5 月7 日再度急診就醫情況1.診
    斷左胸下緣鈍挫傷合併瘀傷3 ×1 公分、腹部鈍挫傷合併瘀
    傷3 ×4 公分。2.應可復原，短期間需人照料（或許3 至5
    天）需視之後病情變化而定，神智清楚，短期間因痛而不適
    行動」、「95年11月21日再度門診追蹤申請勞保診斷書，無
    特殊症狀，行動良好，精神狀況正常無異樣」等語，有該院
    98年2 月18日新醫歷字第0980000757號函乙紙在卷可稽（見
    本院卷第59頁）。另東元醫院則覆稱：「依據病歷記載病患
    主訴曾於95牛5 月5 日與人爭執被打傷，曾到署立新竹醫院
    急診就醫。於95年7 月11日因出現失神2 秒鐘之現象，至本
    院神經內科初診，當時診斷為『疑似癲癇』，並於當日排定
    95年7 月17日行腦波檢查，檢查報告結果正常。95年7 月25
    日與96年1 月19日回診主訴仍會頭暈，予以排定96年1 月31
    日行聽覺誘發電位檢查，檢查結果為輕度傳導障礙；96年2
    月2 日又至門診求診，排定96年2 月15日行腦血管超音波檢
    查，檢查結果為輕度硬化。綜合上述，病患腦動脈阻塞與迷
    路功能障礙應為慢性變化（高血壓、老化）所致。96年3 月
    29日至本院精神科門診求診，主訴為憂鬱、焦慮與失眠，並
    表示於95 年5月份頭部受傷後求職不順，日積月累導致上述
    狀況。96 年6月施行之心理衡鑑則發現病人之操作協調能力
    較差」、「病患頭暈與精神壓力較為有關，精神狀態可否復
    原影響因素甚多，故不能判斷是否可復原，生活自理上病患
    可獨立完成，神智也清楚，但精神上仍主訴無力、焦慮及失
    眠，應可從事輕度較無壓力之工作，慢慢調適心理壓力至正
    常，目前仍於精神科門診追蹤治療」等語，有該院98年2 月
    23日東秘總字第0980000268號函文在卷可據（見本院卷第60
    頁、第61頁）。足認原告現雖因主訴精神病症而仍持續於精
    神科追蹤治療中，然於原告於95年5 月5 日受毆就診時，不
    未主訴頭部受毆不適，經確診之傷害亦僅於左胸、肩及腹部
    ，精神狀況亦屬正常。再參以證人即於系爭事故中與原告發
    生互毆之甲○○到庭證述：當時原告用腳踹伊胸部，並毆打
    伊頭部，伊就用拳頭打原告腹部，兩人於拉扯中跌倒，但伊
    並無毆打原告頭部，倒地時亦未撞到頭，原告頭部並未受傷
    等語（見本院98年3 月3 日言詞辯論筆錄）。並審酌原告於
    事故發生翌日仍有上班，於同年5 月、6 月份均正常出勤乙
    節，亦據被告提出各月駕駛員輪值表月報表影本為憑（見本
    院卷第137 頁、第138） ，且為原告所不爭執。實難認原告
    所罹精神病症，與系爭事故有何關聯。原告雖主張：依上開
    醫院病歷，直至96年5 月18日均有腦震盪後症候群之記載，
    足以證明原告現存之暈眩、憂鬱、焦慮、恍神均由系爭事故
    引起云云。本院為此，已再向新竹醫院函詢其專業意見，並
    據該院覆稱：「病患95年5 月5 日於本院急診室診治，當時
    主訴左胸痛、左肩疼痛、左肋下痛，經X 光檢查及觀察，藥
    物領回離院。診斷為：左胸壁挫傷、左肩挫傷，當時無提及
    頭部疼痛」、「95年5 月7 日急診就醫，主訴頭痛，昨天下
    午起頭痛，吐一次... ，外傷明顯處為左胸下緣鈍挫傷合併
    瘀傷3 ×1 公分，腹部鈍挫傷合併瘀傷3 ×4 公分。病患於
    97年5 月9 日、97年11月21日骨科門追蹤」、「頭痛為主訴
    症狀，無客觀檢查可以確定是否為真，基本上醫師看診以信
    任為原則，病患主訴頭痛，有嘔吐等症狀，且有外傷病史，
    則須密切觀察，其間腦部電腦斷層檢查，並未有明確出血，
    且並未有發生癲癇狀況，症患主訴吐、頭痛及暫時失憶症等
    症狀，均無法有明確的證明，留觀期間並無明確出現症患所
    主訴之症狀」、「95年11月21日再至骨科門診並非主訴左胸
    壁疼痛、肩鎖關節韌帶之扭傷及拉傷，應是95 年5月5 日受
    傷之症狀，病人95年11月21日就診時只要求開立95年5 月5
    日就醫的診斷書，病患並無接受藥物等任何治療」、「96年
    1 月18日、96年1 月25日因失眠、焦慮及頭暈於神經科門診
    就醫，該症狀應與95年5 月事件無關」等情，而明確排除原
    告所受精神病症與系爭事故之因果關係，有該院98年4 月30
    日新醫歷字第0980002393號函文附卷可稽（見本院卷第108
    頁、第109 頁）。顯見原告於醫院相關病歷之記載，僅為原
    告就診時主訴症狀之記錄，尚無足執為原告所罹精神病症確
    為系爭事故所肇致之證明。至於原告因系爭事故所造成胸、
    肩、腹部之傷害，短期內雖因疼痛不適行動，然原告除曾於
    事故當日急診外，既未再就該部分傷情持續進行治療，且於
    事故後正常下班，足認並未影響原告所擔任駕駛工作，且其
    傷情應早已痊癒終止診療各節，均無疑義。從而，原告主張
    ：被告應就其因腦部損傷致精神方面產生嚴重憂鬱、焦慮之
    永久性障礙，依勞動基準法第59條第3 款及勞工保險殘廢給
    付標準，給付以420 日平均工資計算之補償費計59萬8920元
    云云，洵屬無據。
  (二)原告主張兩造間勞動契約存續並請求給付工資，有無理由：
  按勞工無正當理由繼續曠工3 日者，雇主得不經預告終止契
    約，勞動基準法第12條第1 項第6 款定有明文。經查，被告
    抗辯：原告於95年7 月21日排定休假一日，7 月22日起應出
    勤上班，原告即應主動向站長問班，惟排班人員一直無法與
    原告取得聯繫，為免脫班造成公司與乘客之損失，致無法排
    定原告出車班次，是兩造間勞動關係，已因原告於95年7 月
    22日至同年月24日無故連續曠職3 日，而經被告依勞動基準
    法第12條第1 項第6 款之規定於同年7 月27日公告解僱等語
    ，雖為原告否認，並主張：被告於伊受有職業災害醫療期間
    片面解僱，已違反勞動基準法第13條之規定，且伊於上開期
    間未受被告排班，無到工之義務，均在宿舍待命，自非無故
    曠職，且係因受被告通知解僱，始未再上班，則被告終止勞
    動契約，並無理由云云。然查，原告於95年5 月5 日受毆成
    傷後之95年5 月、6 月出勤記錄均屬正常，且就其因系爭事
    故所受胸、腹及肩部之傷害，亦未再行就醫診療而復原之情
    事，已如前述。則被告於原告職業災害醫療期間終止後之95
    年7 月間通知終止勞動契約，自未違反勞動基準法第13條規
    定至明。
  次查，被告抗辯：原告於95年7 月22日至24日無故曠職3 日
    之上情，已核與證人即擔任被告公司售票工作之唐淑珠證述
    ：公司司機是否到勤、有無請假，係由站長在處理，但因司
    機有無到班及是否聯絡得上，均要在前一日確認，公司的人
    車動態均會公告在電腦的網站，當時伊於電腦上確有看到原
    告聯絡不上，未上班亦未請假之公告等語（見本院98年9 月
    11日言詞辯論筆錄）相符，並有被告所提出95年7 月22日至
    26日登載原告未問班、聯絡不到、曠職等內容之人車動態記
    錄影本在卷可憑（見本院卷第150 頁至第154 頁）。且審酌
    原告對於95年7 月22日及24日既未排休，復未請假乙節，既
    無爭執（見本院98年6 月9 日、同年11月24日言詞辯論筆錄
    ），自應主動到班履行其給付勞務之義務。然既自承於上開
    期間乃至95年7 月27日經被告以連續曠職3 日為由公告終止
    勞動契約前後，均未再至被告公司上班（見本院98年11月24
    日言詞辯論筆錄），顯然已違反勞工依約提供勞務之義務，
    對被告據以終止勞動契約之上開事由亦無異議至明。則原告
    於受通知終止勞動契約近2 年後之97年6 月間始訴請確認兩
    造勞動契約仍然存續，並空言主張：於上開期間曾主動聯絡
    被告是否應到班，惟遭被告拒絕云云，均無足採取。從而，
    被告抗辯：兩造勞動契約已經被告依勞動基準法第12條第1
    項第6 款之規定，於95年7 月27日公告通知終止而終止等語
    ，應值憑信。
  承上，兩造勞動契約既已由被告於95年7 月27日公告通知終
    止，原告於其後亦未再有上班提供勞務之事實。則被告依兩
    造勞動契約所應給付予原告之工資，自應計算至95年7 月27
    日止。經查，被告前僅給付原告至95年6 月止之薪資乙節，
    已為兩造所不爭執（見本院98年10月20日言詞辯論筆錄）。
    則被告尚負有給付原告自95年7 月1 日至同年月27日工資之
    義務，洵無疑義。被告雖抗辯：因原告於95年7 月9 日發生
    車禍肇事，對被告尚有民事賠償責任，未支付上開薪資係因
    原告未賠償被告車損之故云云。然按，雇主不得預扣勞工工
    資作為違約金或賠償費用，勞動基準法第26條規定甚明。是
    縱認原告對被告尚負有損害賠償之責任，被告亦無從據以拒
    絕給付薪資無疑。又原告每月薪資除包含底薪1 萬元外，尚
    有依當月出車之趟數及載客之人數核發之里程薪資、服務獎
    金各項，是各月薪資給付總額並非固定等語，已據被告提出
    95年2 月至7 月薪資明細為證（見本院卷第104 頁），且為
    原告所不爭執。則原告主張：被告應依離職前三個月平均薪
    資核發工資云云，自無足採取。且被告應給付予原告自95年
    7 月1 月至7 月27日之工資，仍應以原告當月在職日數比例
    核算之底薪即8710元，加計被告陳報當月之里程獎金5580元
    、服務獎金7223元計算，合計為2 萬1513元。原告逾此部分
    之請求，則屬無據，自不應准許。
六、綜上，原告於請求被告給付2 萬1513元，及自起訴狀繕本送
    達翌日即97年7 月5 日起至清償日止，按週年利率5 ％計算
    之利息之範圍內，為有理由，應予准許；逾此部分，為無理
    由，應予駁回。原告陳明願供擔保，聲請宣告假執行，經核
    其勝訴部份，所命被告給付之金額未逾50萬元，應依職權宣
    告假執行；其餘假執行之聲請，因該部份訴之駁回而失所依
    據，應予駁回。
七、因本件事證已臻明確，兩造其餘主張、陳述及所提之證據，
    經審酌均與判決結果不生影響，爰不一一論列，附此敘明。
八、據上論結，原告之訴為一部有理由，一部無理由，依民事訴
    訟法第79條、第389 條第1 項第5 款判決如主文。
中    華    民    國    98    年    12    月    11    日
                  民事第一庭  法  官  李瑜娟
以上正本證明與原本無異。
如對本判決上訴，應於判決送達後20日內向本院提出上訴狀。
中    華    民    國    98    年    12    月    22    日
                              書記官  徐瑩書


司法院資訊處製作；財團法人民間司法改革基金會備份。
